【裁判字號】    92,訴,226
【裁判日期】    920507
【裁判案由】    空氣污染防制法
【裁判全文】
高雄高等行政法院判決                              九十二年度訴字第二二六號
                              .
    原      告  廖文梅即主宇企業社
    訴訟代理人  乙○○
    被      告  雲林縣政府
    代  表  人  甲○○  縣長
    訴訟代理人  高以文
                吳俊民
                邱麗蓉
右當事人間因空氣污染防制法事件，原告不服行政院環境保護署中華民國九十一年十
一月二十七日環署訴字第○九一○○五五五一七號訴願決定，提起行政訴訟。本院判
決如左：
    主  文
原告之訴駁回。
訴訟費用由原告負擔。
    事  實
甲、事實概要：
    緣原告廖文梅於雲林縣西螺鎮○○路六十一之二號獨資經營主宇企業社，從事塑
    膠射出製程，耐龍砂加熱烘乾後製成塑膠耐龍粒作業，經附近民眾陳情臭氣污染
    ，案經被告所屬環境保護局（以下簡稱被告環保局）派員於民國（下同）九十一
    年五月十四日上午九時十六分，於原告工廠廠房周界下風處進行臭味取樣，施予
    「臭氣及異味官能測定法-三點比較式嗅袋法」（以下簡稱官能測定法）檢驗分
    析結果臭氣濃度八十二，逾「固定污染源空氣污染物排放標準」，被告遂以原告
    違反行為時空氣污染防制法第二十條第一項規定，依同法第五十一條第一項、第
    二項規定裁處罰鍰新台幣（下同）十萬元，並限期於九十一年八月三十日前完成
    改善。原告不服，提起訴願遭決定駁回，遂提起本件行政訴訟。
乙、兩造聲明：
一、原告聲明求為判決：訴願決定及原處分均撤銷。
二、被告聲明求為判決：原告之訴駁回。
丙、兩造之主張：
一、原告主張之理由：
（一）原告從事尼龍品（絕非塑膠品之加工製造，其原料係購自台化公司生產之尼龍
      紗（無臭無味），故平時對空氣污染之防制都遵守有關規定，並做到無臭味之
      情形。惟因被告環保局稽查人員前於九十年十月十五日稽查原告工廠時，也是
      以原告工廠有臭味而裁罰原告，但遭行政院環境保護署（以下簡稱環保署）撤
      銷原處分，故使被告環保局稽查人員心有未甘，才又於九十一年五月十四日當
      天指派邱麗蓉等三名約僱人員前往原告工廠採樣空氣品質，不但做法草率，且
      均不具聞嗅師之資格，故對氣味之判斷沒有客觀標準；又原告工廠旁有點心攤
      及其他工廠，故上開採樣氣體，不能斷定是出自原告工廠。另該臭味樣品，非
      但未經原告負責人簽名確認，且未以冷凍保存，致生變質，而原告在後跟監發
      現被告採樣人員將原採樣袋活栓蓋打開換氣，並其檢驗過程均未讓原告參與，
      因此在黑箱作業情形下，其檢測結果不足作為裁罰之依據。
（二）依行為時空氣污染防制法施行細則第二十八條規定：「本法第二十九條第一項
      第三款至第五款所稱惡臭，指足以引起厭惡或其他不良情緒反應之氣味．．」
      ，故原告廠房排出之氣味，如果只有臭味，但未達足以引起厭惡或其他不良情
      緒反應之氣味，即不能依空氣污染防制法予以裁罰。但原處分未具體表明原告
      工廠排出之臭味，是否已達足以引起厭惡或其他不良情緒之反應，故顯然未具
      依空氣污染防制法裁罰之標準。
（三）依八十九年發布之「空氣污染行為管制執行準則」規定，檢查人員作成公害稽
      查紀錄單時，不但要繪製或記錄判定臭味發生源的相關位置，同時須描述現場
      聞到的氣味，但本件處分書並未依規定做成完整之記錄，顯然不符合執行準則
      的要求，而欠缺證據證明力。
（四）又本件稽查採樣後，被告環保局分別於九十一年八月二十日上午九時三十分及
      同年十一月間派員至原告經營之企業社，作空氣污染稽查及設立許可審查等項
      措施，該局負責審查者均判定原告工廠並未散發臭味，且排放之空氣污染物均
      符合排放標準，足見前次即九十一年五月十四日所為之稽查結果不但失之草率
      ，且疑點重重，而與事實不符。
（五）另舉一例，台北縣政府以有惡臭氣味逸散工廠外為由，裁罰某印刷工廠十萬元
      罰鍰，該公司認為排放氣體並不臭而提起行政訴訟，台北高等行政法院認為開
      罰單的檢查人員不具聞嗅師的資格，對氣味判斷沒有客觀標準，判決台北縣政
      府敗訴，並撤銷該罰鍰處分。而為了判定該印刷公司散發的氣體臭不臭，承審
      法官特別到該印刷工廠的現場勘驗，法官在現場覺得不臭，而當初開出違法稽
      查單的台北縣政府技工則說「此時味道比開罰單時淡，但仍有一點惡臭」，但
      法官認為，事隔一年多，不可能重建現場，也沒有一定數據作參考故將原處分
      判決撤銷。經查本件第一次稽查時間是九十一年五月十四日，當初到場檢查的
      約僱人員並不具聞嗅師資格，雖然認為原告工廠有臭味，但第二次及第三次雲
      林縣環保局另行派員至現場作臭氣採樣時，均判定原告工廠並未散發臭味，且
      排放之空氣污染物均符合排放標準。故本件僅事隔二、三月，應可採信後者之
      空氣品質採樣。
二、被告主張之理由：
（一）按「公私場所固定污染源排放空氣污染物，應符合排放標準。」，「公私場所
      違反第二十條第一項．．．處新台幣二萬元以上二十萬元以下罰鍰；其違反者
      為工商廠、場，處新台幣十萬元以上一百萬元以下罰鍰。依前項處罰鍰者，並
      通知限期補正或改善，．．．」為行為時空氣污染防制法第二十條第一項及
      五十一條第一、二項所明定。復據固定污染源空氣污染物排放標準規定─臭氣
      濃度於工業區及農業區周界排放標準為五十。
（二）原告雖訴稱從事尼龍加工業並做到無臭味之情形等，惟據被告環保局報案中心
      多次接獲民眾檢舉，並派員稽查勸導，原告廠內人員不但不願配合改善，甚且
      惡語相向，因此本次採樣為求順利安全，乃會同轄區派出所警員辦理稽查採樣
      事宜。採樣當時，廠方右側圍牆窗戶逸散明顯塑膠加熱異味，經採官能測定結
      果，周界臭氣濃度八二，未符合固定污染源空氣污染物排放標準，違反行為時
      空氣污染防制法第二十條第一項規定至為明確，有九十一年五月十四日空氣污
      染稽查紀錄工作單、現場採樣記錄表及檢驗報告附卷可稽。至原告訴稱原料為
      台化公司生產之尼龍絲並無臭味，又稱產品絕非塑膠乙節，經查尼龍絲為固體
      原料，本身確實無臭味，其臭味主要因其加熱過程，三態變化（固體變液體再
      變為固體）產生而來。至於「塑膠」係指合成的高分子化合物，而利用單體原
      料以合成或縮合反應聚合而成的材料。美國塑膠工業協會對塑膠定義為：「全
      部或部份由碳與氧、氫、氮及其他有機及無機元素化合而成，在製造的最後階
      段為固體，在製造中某些階段是液體，因而可以加熱或加壓力，或二者並用的
      方式，使其形成各種形狀，此龐大而變化多端的材料族類中的任何一種，均可
      稱為塑膠」，而尼龍（又譯稱耐龍，POLYAMIDE（NYLON6,66），化學名稱為聚
      醯胺）屬於熱固性塑膠原料，原告指稱係尼龍品加工非塑膠品，明顯有混淆視
      聽之意，況原稽查紀錄所載製程亦為原告場內會同人員告知並確認。
（三）本次採樣除會同轄區員警共同執行外，稽查採樣過程，經原告配偶乙○○先生
      全程會同，並於稽查紀錄及採樣袋簽名確認。至於訴稱採樣人員未具聞嗅師之
      資格乙節，應係原告誤解官能測定法，蓋依環保署公告「官能測定法」規定，
      其嗅覺判定員只要經試驗合格，無須具備任何證照。況且所提邱麗蓉等人係負
      責稽查採樣及監督執行官能測定，並非嗅覺判定員。
（四）被告有鑑於臭味採樣及官能測定，環保署已有多件訴願案例供參考，因此從採
      樣送驗、檢測過程、檢測場所環境及行政作業等均相當嚴謹，有關稽查採樣均
      由被告環保局人員依規定執行並詳載於記錄單。官能測定部份，因實施場所及
      環境之要求相當嚴格，而被告官能測定場所尚規劃中，為處理民眾陳情事件並
      執行空氣污染防制法規定之臭氣及異味官能測定，爰借用大葉大學檢測場所，
      並委請該校環境工程系協助執行官能測定法，檢測過程，被告環保局人員全程
      參與並依檢測方法督導執行，此亦有附卷「三點比較式嗅袋法記錄紙」可稽，
      非如原告訴稱黑箱作業。又採樣後將採樣袋抽換氣體，事涉刑責，被告環保局
      人員與原告並無過節，無甘冒刑責風險之理。
（五）依行為時空氣污染防制法規定，惡臭之管制規定有二種方式，其一為第二十條
      規定之排放標準；其二為第二十九條規定之行為管制。前者需經嚴謹之官能測
      定，並測得臭氣濃度是否符合法規限值；後者為稽查人員得逕依現場臭味逸散
      狀況或檢舉人會同指認，如達空氣污染防制法施行細則第二十八條規定時，即
      可依據空氣污染行為管制執行準則記錄告發。而本件處分係因原告排放臭氣未
      符合行為時固定污染源空氣污染物排放標準，違反行為時空氣污染防制法第二
      十條規定，故以同法第五十一條規定裁罰，並非以同法第二十九條規定之行為
      管制。原告引據行為時「空氣污染防制法施行細則第二十八條」及「空氣污染
      行為管制執行準則」規定均屬空氣污染防制法第二十九條相關規定，明顯引用
      法令有誤，至於牽強附會表示被告環保局未依規定執行記錄，欠缺證據證明力
      等語，亦與事實不合，此由稽查紀錄可見，有關氣味（塑膠加熱之味道）、臭
      味來源（廠方右側窗戶逸散）及相關位置（繪製廠區位置、風向及採樣點）‧
      ‧‧等稽查記錄及採樣記錄均有詳載。
（六）再按原告指稱被告環保局分別於九十一年八月二十日稽查記錄及同年十一月工
      廠設立許可均判定原告工廠未散發臭味，符合標準，推定本件處分草率乙節，
      實屬無稽。蓋原告從事尼龍品類塑膠加工，屬於違章工廠，明顯產生臭味，又
      緊鄰住宅區，經被告環保局曾多次勸導改善，但原告均無意願，只得採樣檢測
      ，並因未符合標準告發處分，原處分除裁罰新台幣十萬元外並限於九十一年八
      月三十日前改善完成，依規定未如期改善完成，將執行按日連續處罰，因原告
      推稱不知如何改善，被告環保局基於協助改善立場，於九十一年八月一日聘請
      大葉大學環工系顏有利教授（現為國立聯合大學教授）及林啟文教授至現場輔
      導評鑑，詳細列出缺失及建議改善方法一覽表，請業者加強抽氣設備，改善抽
      風量及水洗塔洗滌液添加蘇打粉等，應可減少臭氣逸散。至九十一年八月十九
      日原告依空氣污染防制法第六十四條規定送達改善完成證明（本縣環保局收文
      000000000號），由於所附說明書內容未符合法定要件且無法判斷改
      善內容，被告環保局爰於九十一年八月廿日再派員前往瞭解說明，經查當時原
      告雖有改善誠意，惟仍有異味，因此於稽查紀錄中再建議原告加強冷卻作業之
      集氣設備及加高排放管道等，並請其參考八月一日之輔導評鑑意見改善。九十
      一年八月三十日原告第二次提出改善完成說明書（本縣環保局收文00000
      0000號），並附洗滌設備改善方式，由於內容具體，經被告環保局複查已
      完成改善。嗣後原告於九十一年十一月二十六日提出工廠設立申請，並附輔導
      評鑑意見改善成效自評良好，被告自無不准設立之理由，並快速於九十一年十
      二月五日以九一雲環一字第九一○○二八七五一號函覆環保法規審查結果，如
      此依法行政，盡心負責之環保單位，原告豈能隨意誣指。
（七）有關原告類舉剪報所載台北縣政府處分案，由剪報內容看來應屬九十一年六月
      十九日修正前空氣污染防制法第二十九條之行為管制，與本處分案不同，而且
      毫無關聯，本府非主管機關又不知該事件始末，不便置評。
    理  由
一、按「公私場所固定污染源排放空氣污染物，應符合排放標準。前項排放標準，由
    中央主管機關依特定業別、設施、污染物項目或區域會商有關機關定之。．．．
    」「公私場所違反第二十條第一項．．．違反者為工商廠、場，處新臺幣十萬元
    以上一百萬元以下罰鍰。依前項處罰鍰者，並通知限期改善，屆期仍未完成改善
    者，按日連續處罰．．．」、「公私場所及交通工具排放空氣污染物之檢查，其
    實施方式如下：一、儀器檢查．．．二、官能檢查．．．（二）惡臭測定：指檢
    查人員以嗅覺進行氣味之判定。」為行為時空氣污染防制法第二十條第一項、第
    二項、第五十一條第一項、第二項及空氣污染防制法施行細則第三十三條第一項
    所明定。另依行政院環境保護署訂定「固定污染源空氣污染物排放標準」規定：
    「工業區臭氣濃度限值為五十。」
二、本件原告從事塑膠射出製程，耐龍砂加熱烘乾後製成塑膠耐龍粒作業，經附近民
    眾陳情臭氣污染，案經被告環保局派員於九十一年五月十四日上午九時十六分，
    於原告工廠廠房周界下風處進行臭味取樣，施予官能測定法檢驗分析結果臭氣濃
    度八十二，逾「固定污染源空氣污染物排放標準」，被告遂以原告違反行為時空
    氣污染防制法第二十條第一項規定，依同法第五十一條第一項、第二項規定裁處
    罰鍰十萬元等情，為兩造所自陳，並有被告九十一年七月九日九一府環二字第九
    一三六○一七○四六號處分書附訴願卷可稽，自堪認定。
三、原告提起本件訴訟無非以：（一）被告環保局指派邱麗蓉等三名約僱人員不具聞
    嗅師之資格，對氣味之判斷沒有客觀標準，且未使用環保署規定的檢測機器測量
    ，僅用嗅聞方法，不具標準，又原告工廠旁有點心攤及其他工廠，故上開採樣氣
    體，不能斷定是出自原告工廠，本件實係被告環保局人員不服前次九十年十月十
    五日對原告裁罰遭環保署撤銷，再次挾怨稽查報復所致。（二）本件臭味樣品未
    經原告負責人簽名確認，且未以冷凍保存，況經原告在後跟監發現被告採樣人員
    將原採樣袋活栓蓋打開換氣，並其檢驗過程均未讓原告參與，此黑箱作業之檢測
    結果不足作為裁罰之依據。（三）原告工廠排出之氣味，如果只有臭味，但未達
    足以引起厭惡或其他不良情緒反應之氣味，即不能依空氣污染防制法裁罰。而又
    本件處分書未依規定繪製或記錄判定臭味發生源之相關記錄，不符合「空氣污染
    行為管制準則」規定。（四）本件稽查採樣後，被告環保局分別於九十一年八月
    二十日上午九時三十分及同年十一月間派員至原告工廠稽查及設立許可審查等項
    措施，均判定原告工廠並未散發臭味，符合空氣污染物排放標準，足見本件稽查
    結果與事實不符等語，為其論據。
四、惟查：
（一）被告環保局接獲附近民眾陳情檢舉，乃由被告人員會同管區警員高茂鍚及臭味
      委辦公司理虹工程顧問有限公司人員李政翰於九十一年五月十四日上午九時十
      六分至原告工廠稽查，發現原告工廠當時正在從事耐龍砂加熱烘乾後製成塑膠
      耐龍粒作業，有明顯味道，而因原告工廠廠房很長，其製程位置在廠房後方，
      味道是從廠房後方逸散，乃在廠房右方下風周界處以採樣袋（周界及環境大氣
      ）裝置直接採樣；又第一次採樣是由原告陪同，但不為原告之夫即訴訟代理人
      乙○○認同，經過溝通後，又換新的採樣袋重新採樣作成紀錄經朗讀內容後由
      原告訴訟代理人乙○○在採樣袋及記錄上簽名，始完成採樣，業據被告環保局
      執行本件稽查及採樣人員邱麗蓉於本院陳述明確，並有原告空氣污染性工廠稽
      查狀況記錄表、空氣污染稽查記錄工作單、雲林縣農、工臭味現場採樣記錄表
      、現場照片等件附本院卷可稽，復經本院提示上開採樣袋供原告訴訟代理人確
      認無訛（詳見本院九十二年四月九日準備程序筆錄）。是依上開作業流程之客
      觀事實，堪信被告環保局人員係對原告工廠所產生之污染源進行採樣，原告主
      張本件採集之氣體無從斷定出自何方云云，並非可採。
（二）本件被告環保局人員於採樣後即於當日將上開採樣袋送到大葉大學全程依環保
      署公告官能測定法規定，由嗅覺判定員進行聞臭，判定結果：臭氣濃度達八二
      ；又本件從採樣至檢測均由被告環保局人員自行為之，僅是於進行官能測定時
      利用大葉大學之場地，並由大葉大學之學生擔任嗅覺判定員依官能測定方法進
      行聞臭，並非委託大葉大學來檢測，仍是由被告環保局自己做檢測。因官能測
      定需要很多人，每次判定至少要六個人，且找來的人不見得就能做，故亦不能
      剛好只找六個人，一般都要找十到十五個人來備用，經過很詳細的測驗後，確
      定可以做判定的工作才能執行，所以才找大葉大學幫忙。又因被告環保局本身
      環境比較老舊，作官能測定需要符合溫、濕度條件及通風狀況，而大葉大學是
      剛設立的學校，新建的場所符合法規的要求，被告才以之作為檢測場地。而本
      件之嗅覺判定員是被告以繁複的測試過程始選出，且檢測當時被告環保局的人
      員都全程在場等情，已經被告訴訟代理人陳述甚明，並有經被告環保局在場人
      員邱麗蓉、吳俊民、吳金勳所簽名之大葉大學聞臭實驗室環境條件記錄表、三
      點式比較嗅袋法記錄紙附本院卷足憑。另依環保署公告之官能測定法規定，採
      樣後之試樣氣體應祇須避免日光直射並避免置於高溫處，並於採樣後當天最遲
      應於第二天實施官能測定，並未規定採樣袋應以低溫冷凍保存為必要；再者其
      嗅覺判定員祇須年滿十八歲，無嗅覺障礙，經試驗合格者即足當之，亦未規定
      嗅覺判定員必須具備聞臭師資格；又本件既經被告環保局人員參與檢測，亦無
      須由原告全程參與之規定；況且，本件於採樣當日即啟程送往大葉大學施以官
      能測定法檢測，倘若原告訴訟代理人有在車後跟監並發現採樣袋遭被告環保局
      人員抽換他種氣體，以原告在採樣當時尚知據理力爭致被告環保局人員必須重
      新採樣等情觀之，則採樣袋遭到換氣攸關原告權益重大，乃原告訴訟代理人既
      有心跟監，竟未對之採取應對之採證措施，其空言採樣袋遭換氣云云，非可置
      信。是原告主張本件採樣袋未經冷凍保存，且中途遭到換氣，並檢測人員未具
      聞臭師資格，又檢測儀器未符規定及其過程未讓原告參與云云，並非可採。
（三）次按行為時空氣污染防制法施行細則第二十八條規定：「本法第二十九條第三
      款至第五款所稱惡臭，指足以引起厭惡或其他不良情緒反應之氣味。」係在解
      釋空氣污染防制法第二十九條有關行為管制所稱「惡臭」之定義；至「空氣污
      染行為管制準則」係依據空氣污染防制法第二十九條第三項規定所訂定。凡此
      均與本件係就原告工廠排放空氣污染物，經依行為時空氣污染防制法施行細則
      第三十三條規定施以官能測定而因未符合同法第二十條第一項規定之排放標準
      不同，況且本件稽查紀錄已就臭味發生源及相關位置詳予紀錄，已如前述，原
      告援引上開施行細則第二十八條規定及「空氣污染行為管制準則」主張其工廠
      散發之氣體未達足以引起厭惡或其他不良情緒反應，且原告處分書未繪製並詳
      載臭味發生源之相關記錄，顯有誤會，並非可採。
（四）再原告雖執其以前曾遭被告處分，惟訴願後經環保署九十一年四月十七日環署
      訴字第○九一○○○三七三二號訴願決定予以撤銷，而爭執本件原處分之適法
      性。然查，環保署上開訴願決定是以該案之原處分所依據之官能測定，其由大
      葉大學學生擔任嗅覺判定員進行聞臭，聞臭過程原處分機關並未派員在場監督
      ，並以該檢驗報告「覆核」欄並無原處分機關人員之簽名，作為聞臭過程原處
      分機關未派員在場監督之佐證，進而認該測定結果難具公信力，不宜作為處分
      之依據，而撤銷原處分等情，有該訴願決定書附卷可稽。故上述訴願決定書均
      係針對原處分機關進行臭味官能測定時，環保局人員未在場全程監督，確認其
      係依臭味官能測定之標準方法為之一事為指摘，並非認定原告工廠空氣污染物
      已符合排放標準，是原告執此主張被告是因為前次處分遭到撤銷，故挾怨再為
      不實之處分云云，要無可採。
（五）末查，被告為輔導原告於九十一年八月三十日前完成改善，於九十一年八月一
      日聘請大葉大學環工系顏有利及林啟文教授至原告工廠輔導評鑑，並建議原告
      以加強工廠抽氣設備，改善抽風量及水洗塔洗滌液添加蘇打粉等方式減少臭氣
      逸散，終在期限內經被告環保局複核完成改善，故原告於九十一年十一月二十
      六日提出工廠設立申請時，被告即於九十一年十二月五日以九一雲環一字第○
      九一○○二八七五一號函覆環保法規審查結果，此有輔導減量內容減量表、被
      告環保局九十一年八月二十三日九一雲環二字第○九一○○二○六九九號函、
      工廠變更登記申請書、被告九十一年十二月五日九一雲環一字第○九一○○二
      八七五一號函附本卷可參，是原告嗣後取得工廠登記證，乃是改善後符合規定
      之結果，益可證明被告環保局對原告並未預設成見並挾怨報復。是原告徒以其
      已於九十二年一月十三日取得工廠登記證，故應以事後之採樣結果作為其工廠
      無臭味不應受罰之依據云云，殊非可採。
五、綜上所述，原告之主張均不可採，而本件既在原告工廠廠房周界處進行臭味取樣
    ，並於規定時間內進行「臭氣及異味官能測定法－－三點比較式嗅袋法」測得臭
    氣濃度八二，明顯逾「固定污染源空氣污染物排放標準」，違規事實洵屬明確，
    被告據此裁處罰鍰十萬元並限期改善，並無違誤，訴願決定予以維持，亦無不合
    ，原告起訴求為撤銷，為無理由，應予駁回。
六、據上論結，本件原告之訴為無理由，爰依行政訴訟法第一百九十五條第一項後段
    、第九十八條第三項前段，判決如主文。
中      華      民      國    九十二    年      五      月      七      日
                              高雄高等行政法院第一庭
                                          審判長法官     陳光秀
                                          法      官     楊惠欽
                                          法      官     簡慧娟
右為正本係照原本作成。
如不服本判決，應於判決送達後二十日內向本院提出上訴書狀，其未表明上訴理由者
，應於提起上訴後二十日內向本院提出上訴理由書（須按對造人數附繕本）；如於本
判決宣示或公告後送達前提起上訴者，應於判決送達後二十日內補提上訴理由書（須
附繕本）。未表明上訴理由者，逕以裁定駁回。
提起上訴應預繳送達用雙掛號郵票七份（每份三十四元）。
中      華      民      國    九十二    年      五      月      七      日
                                          法院書記官     楊曜嘉


司法院資訊處製作；財團法人民間司法改革基金會備份。
